ACORDAO-COMPLETO-2404987

ACÓRDÃO 5439/2020 ATA 15/2020 - SEGUNDA CÂMARA

VISTOS, relatados e discutidos estes autos de pensões militares deferidas pela Diretoria de Administração de Pessoal do Comando da Marinha a partir do falecimento de João Maurício Tenório Wanderley, Luiz Pereira de Barros, José Mário Pereira de Farias, Eudo Barros Vieira, José Ferreira Barros, José Lopes Ribeiro, José Antônio dos Santos, Édson Ferreira Maciel, Djalma Souza Silva e Aírton Gomes de Oliveira;
ACORDAM os Ministros do Tribunal de Contas da União, reunidos em Sessão da 2ª Câmara, nos termos do art. 71, III e IX, da Constituição de 1988, e dos arts. 1º, V, 39, II, e 45 da Lei nº  8.443, de 1992, além dos arts. 260, § 1º, e 262, § 2º, do RITCU, ante as razões expostas pelo Relator, em:
9.1. considerar legais os atos de pensão militar em favor de Ruth Pereira de Farias (à Peça 4 sob o nº 77598/2019) , Sônia Regina Rodrigues Vieira (à Peça 5 sob o nº 77734/2019) , Brenner Ribeiro do Couto Barros, Fátima Cleise Barros Seoane, Maria Cleice Barros e Rosane Cleire Barros (à Peça 6 sob o nº 77846/2019) , Joelma Alves de Sousa (à Peça 7 sob o nº 78266/2019) , Maria José dos Santos Maciel (à Peça 9 sob o nº 79870/2019) e Joyce Rosa de Albuquerque Silva (à Peça 10 sob o nº 80844/2019) , concedendo-lhes os respectivos registros;
9.2. considerar ilegais os atos de pensão civil em favor de Cleide Maria Câmara Tenório Wanderley (à Peça 2 sob o nº 76267/2019) , Odete Medeiros de Barros (à Peça 3 sob o nº 76800/2019) , Izabel Cristina dos Santos (à Peça 8 sob o nº 79529/2019) e Madeleine Batista de Oliveira Gomes (à Peça 11 sob o nº 81264/2019) , negando-lhes os respectivos registros;
9.3. dispensar o ressarcimento das quantias percebidas indevidamente, mas de boa-fé, em consonância com a Súmula n.º 106 do TCU;
9.4. determinar que, no prazo de 15 (quinze) dias contados da ciência desta deliberação, a Diretoria de Administração de Pessoal do Comando da Marinha adote as seguintes medidas:
9.4.1. faça cessar os pagamentos decorrentes dos atos ora considerados ilegais pelo item 9.2 deste Acórdão, sob pena de responsabilidade solidária da autoridade administrativa omissa, nos termos do art. 71, IX, da Constituição de 1988 e do art. 262, caput, do Regimento Interno do TCU; 
9.4.2. dê ciência do inteiro teor desta deliberação às interessadas indicadas no item 9.2 deste Acórdão, alertando-as de que o efeito suspensivo proveniente da eventual interposição de recurso junto ao TCU não as eximirá da devolução dos valores percebidos indevidamente após a notificação, diante do não provimento ao referido recurso, devendo encaminhar os comprovantes dessa notificação ao TCU no prazo de até 30 (trinta) dias;
9.4.3. encaminhe, se for o caso, a este Tribunal, nos termos do art. 262, § 2º, do RITCU, os novos atos de concessão das aludidas pensões militares indicadas no item 9.2 deste Acórdão, sem a ilegalidade indicada nesta deliberação, para que sejam submetidos à apreciação pelo TCU, na forma do art. 260, caput, do RITCU;
9.5. determinar que a unidade técnica adote as seguintes medidas:
9.5.1. envie a cópia do presente Acórdão, com o Relatório e a Proposta de Deliberação, à Diretoria de Administração de Pessoal do Comando da Marinha, para ciência e efetivo cumprimento ao item 9.4 deste Acórdão; e
9.5.2. arquive o presente processo, sem prejuízo de promover o monitoramento da determinação proferida pelo item 9.4 deste Acórdão, representando ao TCU, se necessário.

Pensões militares deferidas pela Diretoria de Administração de Pessoal do Comando da Marinha a partir do falecimento de João Maurício Tenório Wanderley, Luiz Pereira de Barros, José Mário Pereira de Farias, Eudo Barros Vieira, José Ferreira Barros, José Lopes Ribeiro, José Antônio dos Santos, Édson Ferreira Maciel, Djalma Souza Silva e Aírton Gomes de Oliveira.

Segunda Câmara

Apresento esta declaração de voto desde já informando ao Relator e ao Colegiado que acompanho a proposta apresentada pelo Relator, com a ressalva de que dei a oportunidade ao Ministério da Defesa, no âmbito do TC 022.788/2019-0, de minha Relatoria, para que se manifeste, caso deseje, sobre o assunto mediatamente também tratado nestes autos: atos de reforma de militares que restam inválidos após a reforma e que são agraciados com remuneração equivalente a dois graus hierárquicos superiores ao que detinham na ativa.
2.	Em sua resposta, o Ministério encaminhou documentos que externam as considerações de cada uma das Forças Armadas. Assim, restituí os autos do TC 022.788/2019-0 à Secretaria de Fiscalização de Pessoal (Sefip) , a fim de que a Unidade Técnica analise o assunto à luz dos novos elementos apresentados, atentando para o prazo decadencial de cinco anos, previsto no art. 54 da Lei 9.784/1999, recentemente estabelecido pelo Supremo Tribunal Federal para a apreciação de legalidade dos atos sujeitos a registro pelo TCU (RE 636553 - Repercussão Geral) . 
3.	Paralelamente, decidi franquear novo prazo de 30 (trinta) dias, nos termos do parágrafo único do art. 183 do RI/TCU, adicionalmente à disposição da Portaria TCU 61/2020, que dispôs sobre a suspensão dos prazos processuais no âmbito do Tribunal em virtude da pandemia do Novo Coronavírus (Covid-19) , para que o Ministro de Estado de Defesa, caso entenda necessário, apresente informações adicionais.
4.	Para tanto, também levei em consideração observação constante da manifestação da Aeronáutica (TC 022.788/2019-0, peça 17, p.14) :
"21. 	Por fim, caso o Ministério da Defesa entenda necessário complementação das informações aqui apresentadas, sugere-se que sejam realizadas gestões junto ao Tribunal de Contas da União para dilação do prazo"
Dito isso, reitero que acompanho o Relator no presente momento, considerando que a questão merece um estudo mais aprofundado e, uma vez que ainda não estou plenamente convencido, chamo a unidade jurisdicionada a encaminhar os devidos esclarecimentos.
TCU, Sala das Sessões Ministro Luciano Brandão Alves de Souza, em 19 de maio de 2020.
RAIMUNDO CARREIRO
Redator

Diretoria de Administração de Pessoal do Comando da Marinha.

3. Interessados: Brenner Ribeiro do Couto Barros (CPF XXX.869.357-XX); Cleide Maria Câmara Tenório Wanderley (CPF XXX.162.157-XX); Fátima Cleise Barros Seoane (CPF XXX.515.617-XX); Izabel Cristina dos Santos (CPF XXX.344.907-XX); Joelma Alves de Sousa (CPF XXX.615.541-XX); Joyce Rosa de Albuquerque Silva (CPF XXX.396.807-XX); Madeleine Batista de Oliveira Gomes (CPF XXX.397.597-XX); Maria Cleice Barros (CPF XXX.789.347-XX); Maria José dos Santos Maciel (CPF XXX.095.947-XX); Odete Medeiros de Barros (CPF XXX.649.587-XX); Rosane Cleire Barros (CPF XXX.031.927-XX); Ruth Pereira de Farias (CPF XXX.795.767-XX); e Sônia Regina Rodrigues Vieira (CPF XXX.819.221-XX).

13.1. Ministros presentes: Ana Arraes (Presidente), Augusto Nardes, Aroldo Cedraz e Raimundo Carreiro.
13.2. Ministros-Substitutos presentes: Marcos Bemquerer Costa e André Luís de Carvalho (Relator).

ACORDAO-COMPLETO-2439301

Acórdão 13958/2020 - Segunda Câmara

IZABEL CRISTINA DOS SANTOS

ANDRÉ DE CARVALHO

Trata-se de pensões militares deferidas pela Diretoria de Administração de Pessoal do Comando da Marinha a partir do falecimento de João Maurício Tenório Wanderley, Luiz Pereira de Barros, José Mário Pereira de Farias, Eudo Barros Vieira, José Ferreira Barros, José Lopes Ribeiro, José Antônio dos Santos, Édson Ferreira Maciel, Djalma Souza Silva e Aírton Gomes de Oliveira.
2.	Após a análise final do feito, a Auditora Federal Antônia Auricélia Cavalcante lançou o seu parecer conclusivo à Peça 13, com a anuência, por delegação de competência, do diretor da unidade técnica (Peça 14) , nos seguintes termos:
"Introdução:
1. Trata-se de atos de pensão militar, submetidos, para fins de registro, à apreciação do Tribunal de Contas da União (TCU) , de acordo com o art. 71, inciso III, da Constituição Federal.  Os atos foram cadastrados e disponibilizados ao TCU por intermédio do Sistema e-Pessoal, na forma do art. 2º e 4º da Instrução Normativa TCU 78/2018.
2. Os atos desse processo pertencem às seguintes unidades:
2.1. Unidade emissora: MINISTÉRIO DA DEFESA-COMANDO DA MARINHA (VINCULADOR) 
2.2. Unidade cadastradora:  SERVIÇO DE INATIVOS E PENSIONISTAS DA MARINHA.
2.3. Subunidade cadastradora: SVPM - Pensão Militar.
Exame técnico:
Procedimentos aplicados
3. Os procedimentos para exame, apreciação e registro de atos de pessoal encontram-se estabelecidos na Instrução Normativa TCU 78/2018 e na Resolução TCU 206/2007. Essas normas dispõem que os atos de pessoal disponibilizados por meio do e-Pessoal devem ser submetidos previamente a críticas automatizadas, com base em parâmetros predefinidos.
4. As críticas das informações cadastradas na etapa de coleta do ato foram elaboradas e validadas levando-se em conta as peculiaridades de cada ato. Os itens verificados nessa etapa são inerentes a dados cadastrais, fundamentos legais, mapa de tempo, ficha financeira, assim como eventuais ocorrências de acumulação. Trata-se de verificações abrangentes, minuciosas e precisas e sem a necessidade de ação humana e, portanto, menos suscetível a falhas. As críticas aplicadas estão discriminadas no sistema, no Menu e-Pessoal, opção 'Crítica', que podem ser acessadas mediante concessão de perfil específico a servidores do TCU responsáveis pela análise.
5. Além das críticas automatizadas, há verificação humana adicional no caso de haver alertas do sistema ou informações não formatadas, como esclarecimentos do gestor ou do controle interno.
6. As críticas também consideram os registros do Sistema Integrado de Administração de Recursos Humanos (Siape) . O Siape disponibiliza informações atualizadas sobre as parcelas que integram os proventos, diferentemente, portanto, do e-Pessoal, que informa as parcelas no momento do registro do ato.
7. Essa confrontação com o Siape fornece uma visão atual e verdadeira da situação, o que permite descaracterizar irregularidades e inconsistências que, embora constantes do e-Pessoal, já foram corrigidas.
8. As verificações detectadas nos atos encontram-se discriminadas na aba de pendências de cada ato no sistema e-Pessoal, bem como nos espelhos dos atos contemplados por esta instrução.
Exame das Constatações:
9. Ato: 76267/2019 - Interessado: JOAO MAURICIO TENORIO WANDERLEY - CPF: XXX.355.077-XX
9.1. Beneficiário: CLEIDE MARIA CAMARA TENORIO WANDERLEY - CPF: XXX.162.157-XX - Cônjuge
9.2. Parecer do Controle Interno: considerar o ato Legal.
9.3. Por intermédio de análises realizadas por esta Unidade Técnica no presente ato, não se constatou irregularidade que obste a chancela pela legalidade.
9.4. Encaminhamento do ato:
9.4.1. Considerar LEGAL e conceder registro do ato de JOAO MAURICIO TENORIO WANDERLEY. 
10. Ato: 76800/2019 - Interessado: LUIZ PEREIRA DE BARROS - CPF: XXX.952.317-XX
10.1. Beneficiário: ODETE MEDEIROS DE BARROS - CPF: XXX.649.587-XX - Cônjuge
10.2. Parecer do Controle Interno: considerar o ato Legal.
10.3. Por intermédio de análises realizadas por esta Unidade Técnica no presente ato, não se constatou irregularidade que obste a chancela pela legalidade.
10.4. Encaminhamento do ato:
10.4.1. Considerar LEGAL e conceder registro do ato de LUIZ PEREIRA DE BARROS.
11. Ato: 77598/2019 - Interessado: JOSE MARIO PEREIRA DE FARIAS - CPF: XXX.252.807-XX
11.1. Beneficiário: RUTH PEREIRA DE FARIAS - CPF: XXX.795.767-XX - Cônjuge
11.2. Parecer do Controle Interno: considerar o ato Legal.
11.3. Por intermédio de análises realizadas por esta Unidade Técnica no presente ato, não se constatou irregularidade que obste a chancela pela legalidade.
11.4. Encaminhamento do ato: 
11.4.1. Considerar LEGAL e conceder registro do ato de JOSE MARIO PEREIRA DE FARIAS. 
12. Ato: 77734/2019 - Interessado: EUDO BARROS VIEIRA - CPF: XXX.116.211-XX
12.1. Beneficiário: SONIA REGINA RODRIGUES VIEIRA - CPF: XXX.819.221-XX - Filho (a) 
12.2. Parecer do Controle Interno: considerar o ato Legal.
12.3. Por intermédio de análises realizadas por esta Unidade Técnica no presente ato, não se constatou irregularidade que obste a chancela pela legalidade.
12.4. Encaminhamento do ato:
12.4.1. Considerar LEGAL e conceder registro do ato de EUDO BARROS VIEIRA.
13. Ato: 77846/2019 - Interessado: JOSE FERREIRA BARROS - CPF: XXX.100.987-XX.
13.1. Beneficiários: BRENNER RIBEIRO DO COUTO BARROS - CPF: XXX.869.357-XX - Filho (a) ; ROSANE CLEIRE BARROS - CPF: XXX.031.927-XX - Filho (a) ; FATIMA CLEISE BARROS SEOANE - CPF: XXX.515.617-XX - Filho (a) e MARIA CLEICE BARROS - CPF: XXX.789.347-XX - Filho (a) 
13.2. Parecer do Controle Interno: considerar o ato Legal.
13.3. Por intermédio de análises realizadas por esta Unidade Técnica no presente ato, não se constatou irregularidade que obste a chancela pela legalidade.
13.4. Encaminhamento do ato:
13.4.1. Considerar LEGAL e conceder registro do ato de JOSE FERREIRA BARROS.
14. Ato: 78266/2019 - Interessado: JOSE LOPES RIBEIRO - CPF: XXX.063.147-XX
14.1. Beneficiário: JOELMA ALVES DE SOUSA - CPF: XXX.615.541-XX - Cônjuge
14.2. Parecer do Controle Interno: considerar o ato Legal.
14.3. Por intermédio de análises realizadas por esta Unidade Técnica no presente ato, não se constatou irregularidade que obste a chancela pela legalidade.
14.4. Encaminhamento do ato: 
14.5. Considerar LEGAL e conceder registro do ato de JOSE LOPES RIBEIRO. 
15. Ato: 79529/2019 - Interessado: JOSE ANTONIO DOS SANTOS - CPF: XXX.633.807-XX
15.1. Beneficiário: IZABEL CRISTINA DOS SANTOS - CPF: XXX.344.907-XX - Filho (a) 
15.2. Parecer do Controle Interno: considerar o ato Legal.
15.3. Por intermédio de análises realizadas por esta Unidade Técnica no presente ato, não se constatou irregularidade que obste a chancela pela legalidade.
15.4. Encaminhamento do ato:
15.4.1. Considerar LEGAL e conceder registro do ato de JOSE ANTONIO DOS SANTOS.
16. Ato: 79870/2019 - Interessado: EDSON FERREIRA MACIEL - CPF: XXX.612.147-XX
16.1. Beneficiário: MARIA JOSE DOS SANTOS MACIEL - CPF: XXX.095.947-XX - Cônjuge
16.2. Parecer do Controle Interno: considerar o ato Legal.
16.3. Por intermédio de análises realizadas por esta Unidade Técnica no presente ato, não se constatou irregularidade que obste a chancela pela legalidade.
16.4. Encaminhamento do ato: 
16.4.1. Considerar LEGAL e conceder registro do ato de EDSON FERREIRA MACIEL. 
17. Ato: 80844/2019 - Interessado: DJALMA SOUZA SILVA - CPF: XXX.753.877-XX
17.1. Beneficiário: JOYCE ROSA DE ALBUQUERQUE SILVA - CPF: XXX.396.807-XX - Filho (a) 
17.2. Parecer do Controle Interno: considerar o ato Legal.
17.3. Por intermédio de análises realizadas por esta Unidade Técnica no presente ato, não se constatou irregularidade que obste a chancela pela legalidade.
17.4. Encaminhamento do ato:
17.4.1. Considerar LEGAL e conceder registro do ato de DJALMA SOUZA SILVA.
18. Ato: 81264/2019 - Interessado: AIRTON GOMES DE OLIVEIRA - CPF: XXX.798.657-XX
18.1. Beneficiário: MADELEINE BATISTA DE OLIVEIRA GOMES - CPF: XXX.397.597-XX - Filho (a) 
18.2. Parecer do Controle Interno: considerar o ato Legal.
18.3. Por intermédio de análises realizadas por esta Unidade Técnica no presente ato, não se constatou irregularidade que obste a chancela pela legalidade.
18.4. Encaminhamento do ato: 
18.5. Considerar LEGAL e conceder registro do ato de AIRTON GOMES DE OLIVEIRA.
CONCLUSÃO:
19. A abrangência e a profundidade das verificações levadas a efeito fundamentam convicção de que os atos 79870/2019, 77598/2019, 76267/2019, 77734/2019, 77846/2019, 80844/2019, 79529/2019, 81264/2019, 76800/2019 e 78266/2019 podem ser apreciados pela legalidade, em razão de não terem sido encontradas irregularidades nos atos, de acordo com o item Exame das Constatações desta instrução.
PROPOSTA DE ENCAMINHAMENTO
20. Ante o exposto, com fundamento no art. 71, inciso III, da Constituição Federal, no art. 1º, inciso V, e art. 39, incisos I e II, da Lei 8.443/1992, no art. 260 do Regimento Interno do Tribunal de Contas da União, propõe-se: 
20.1. Considerar LEGAIS e conceder o registro dos atos de EDSON FERREIRA MACIEL, JOSE MARIO PEREIRA DE FARIAS, JOAO MAURICIO TENORIO WANDERLEY, EUDO BARROS VIEIRA, JOSE FERREIRA BARROS, DJALMA SOUZA SILVA, JOSE ANTONIO DOS SANTOS, AIRTON GOMES DE OLIVEIRA, LUIZ PEREIRA DE BARROS e JOSE LOPES RIBEIRO."
3.	Enfim, por intermédio do Exmo. Sr. Procurador Júlio Marcelo de Oliveira, o Ministério Público junto ao TCU (MPTCU) manifestou a sua discordância em relação à aludida proposta da unidade técnica, tendo lançado, para tanto, o seu parecer à Peça 15 nos seguintes termos:
"Trata-se de processo consolidado com dez atos de pensões militares deferidas pelo Ministério da Defesa/Comando da Marinha, com pareceres pela legalidade emitidos pelo controle interno e pela Secretaria de Fiscalização de Pessoal - Sefip.
Os militares João Mauricio Tenorio Wanderley (peça 2) , Luiz Pereira de Barros (peça 3) , José Antonio dos Santos (peça 8) e Airton Gomes de Oliveira (peça 11) receberam a vantagem estabelecida no art. 110 da Lei 6.880/1980, após estarem reformados, conforme o fundamento legal lançado nos respectivos atos do e-Pessoal.
De acordo com o Acórdão 2225/2019-TCU-Plenário, o Tribunal de Contas da União decidiu pela ausência de previsão legal para a extensão da referida vantagem a militares reformados, conforme o seguinte sumário:
Sumário: atos de reforma. Alteração de uma das concessões para elevação, em um grau hierárquico, do posto sobre o qual calculados os proventos do inativo, em face da superveniência de invalidez permanente decorrente de doença especificada em lei. Militar anteriormente reformado com proventos já calculados sobre o posto hierárquico superior, por tempo de serviço. Ausência de previsão legal para extensão da vantagem estabelecida no art. 110 da Lei 6.880/1980 a militares já reformados, bem como para o acréscimo de dois postos no cálculo dos proventos. Negativa de registro. Determinações. Legalidade e registro das demais concessões.
O aumento irregular concedido nas reformas reflete-se no cálculo do valor das pensões militares desses instituidores, como se verifica no quadro a seguir.
Destaque-se que a pensão militar, nos termos art. 6º da Lei 3.765/1960, pode ser calculada considerando-se 1 ou 2 postos acima, para os que preenchiam os requisitos temporais antes da revogação desse artigo pela MP 2.215-10/2001:
	Instituidor_na Reforma_de Contribuição
	Pensão Militar

				Devida
	Paga

	João Mauricio Tenorio Wanderley
	Contra-Almirante
	2 acima
	Almirante de Esquadra
	Almirante

	Luiz Pereira de Barros
	2º Tenente
	2º Tenente
	2º Tenente
	1º Tenente

	José Antonio dos Santos
	2º Sargento
	2º Sargento
	2º Sargento
	2º Tenente

	Airton Gomes de Oliveira
	2º Sargento
	2º Sargento
	2º Sargento
	2º Tenente

Tendo em vista que os valores dos benefícios estão acima do devido, os respectivos atos devem ser considerados ilegais, com negativa de registro perante esta Corte de Contas, conforme o entendimento firmado pelo Acórdão 2225/2019-TCU-Plenário.
Os atos foram encaminhados em 2019, de modo que podem ser apreciados por este Tribunal, pois não houve o decurso do prazo decadencial previsto pelo Supremo Tribunal Federal, no âmbito do RE 636.553.
Ante o exposto, o Ministério Público de Contas manifesta-se pela ilegalidade das pensões militares instituídas por João Mauricio Tenorio Wanderley (peça 2) , Luiz Pereira de Barros (peça 3) , José Antonio dos Santos (peça 8) e por Airton Gomes de Oliveira (peça 11) e aquiesce à proposta oferecida nos autos pela Sefip, quanto aos demais atos em exame."
É o Relatório.

não há.

Procurador Júlio Marcelo de Oliveira.

PESSOAL. PENSÃO MILITAR. BENEFÍCIOS CORRESPONDENTES A DOIS GRAUS HIERÁRQUICOS SUPERIORES AO POSTO OU GRADUAÇÃO DOS INSTITUIDORES NA ATIVA. ILEGALIDADE DE 4 (QUATRO) ATOS, COM A NEGATIVA DE REGISTRO. LEGALIDADE E REGISTRO DOS DEMAIS ATOS. DETERMINAÇÕES.

PENSÃO MILITAR (PMIL)

Secretaria de Fiscalização de Pessoal (Sefip).

Trata-se de pensões militares deferidas pela Diretoria de Administração de Pessoal do Comando da Marinha sob as seguintes condições:
	Peça
	Instituidor
	Número do Ato
	Tipo de Ato
	Data do Óbito
	Vigência
	Enviado 
ao TCU
	Beneficiários

	2
	João Maurício Tenório Wanderley
	76267/2019
	Inicial
	1/5/2019
	1/5/2019
	11/9/2019
	Cleide Maria Câmara Tenório Wanderley (viúva) 

	3
	Luiz Pereira de Barros
	76800/2019
	Inicial
	4/6/2019
	4/6/2019
	11/9/2019
	Odete Medeiros de Barros (viúva) 

	4
	José Mário Pereira de Farias
	77598/2019
	Inicial
	6/3/2019
	4/6/2019
	12/9/2019
	Ruth Pereira de Farias (viúva) 

	5
	Eudo Barros Vieira
	77734/2019
	Inicial
	27/10/2015
	27/10/2015
	5/9/2019
	Sonia Regina Rodrigues Vieira (filha) 

	6
	José Ferreira Barros
	77846/2019
	Inicial
	20/7/2016
	20/7/2016
	11/9/2019
	Brenner Ribeiro do Couto Barros (filho) ;
Fátima Cleise Barros Seoane (filha) ;
Maria Cleice Barros (filha) ;
Rosane Cleire Barros (filha) .

	7
	José Lopes Ribeiro
	78266/2019
	Inicial
	1/6/2019
	1/6/2019
	12/9/2019
	Joelma Alves de Sousa (viúva) 

	8
	José Antônio dos Santos
	79529/2019
	Reversão
	6/1/2013
	27/5/2019
	12/9/2019
	Izabel Cristina dos Santos (filha) 

	9
	Édson Ferreira Maciel
	79870/2019
	Inicial
	17/5/2019
	17/5/2019
	3/9/2019
	Maria José dos Santos Maciel (viúva) 

	10
	Djalma Souza Silva
	80844/2019
	Inicial
	20/3/2019
	20/3/2019
	9/9/2019
	Joyce Rosa de Albuquerque Silva (filha) 

	11
	Aírton Gomes de Oliveira
	81264/2019
	Reversão
	2/1/2016
	21/5/2019
	30/8/2019
	Madeleine Batista de Oliveira Gomes (filha) 

2.	De toda sorte, após a análise final do feito, a Sefip pugnou pela suposta legalidade dos aludidos atos, tendo o MPTCU opinado, todavia, pela ilegalidade dos atos instituídos a partir do falecimento de João Maurício Tenório Wanderley (Peça 2) , Luiz Pereira de Barros (Peça 3) , José Antônio dos Santos (Peça 8) e Aírton Gomes de Oliveira (Peça 11) , ao vislumbrar que, a partir da verificação da incapacidade definitiva do militar, não subsistiria o embasamento legal para o cálculo dos proventos de pensão pela suposta referência em dois níveis acima do então posto ostentado pelos militares na ativa.
3.	O TCU pode incorporar o parecer do MPTCU a estas razões de decidir.
4.	Como visto, a indevida referência em dois níveis acima para o cálculo dos aludidos proventos de pensão militar teria sido estabelecida a partir da suposta aplicação do art. 110 da Lei n.º 6.880, de 1980, sob as seguintes premissas:
	Instituidor
	Posto na Reforma
	Posto de Contribuição
	Pensão Militar

				Devida
	Indevidamente Paga

	João Maurício Tenório Wanderley
	Contra-Almirante
	2 postos acima
 (Almirante de Esquadra) 
	Almirante de Esquadra
	Almirante

	Luiz Pereira de Barros
	2ª Tenente
	2º Tenente
	2º Tenente
	1º Tenente

	José Antônio dos Santos
	2ª Sargento
	2ª Sargento
	2ª Sargento
	2ª Tenente

	Aírton Gomes de Oliveira
	2ª Sargento
	2ª Sargento
	2ª Sargento
	2ª Tenente

5.	O Parquet especial assinalou, nesse ponto, que, por meio do Acórdão 2.225 prolatado na Sessão de 18/9/2019 sob a relatoria do Ministro Benjamin Zymler, o Plenário do TCU teria firmado o entendimento no sentido da ausência de embasamento jurídico para o cálculo dos proventos de reforma com dois ou mais níveis hierárquicos acima daquele ostentado pelo militar na ativa, em consonância com os arts. 50, 108 e 110 da Lei n.º 6.880, de 1980.
6.	O referido Acórdão 2225/2019-TCU-Plenário estaria em plena sintonia, aliás, com o entendimento do Superior Tribunal de Justiça (STJ - REsp 1.340.075/CE sob a relatoria do Ministro Castro Meira julgado pela 2ª Turma em 9/4/2013 - DJe de 15/4/2013) no seguinte sentido:
"ADMINISTRATIVO. MILITAR. REFORMA. ALTERAÇÃO DE BENEFÍCIO. INCAPACIDADE SUPERVENIENTE. ART. 110, § 1º, C/C ART. 108, V, DA LEI 6.880/80. MILITARES DA ATIVA OU RESERVA REMUNERADA. RESTRIÇÃO. MILITAR JÁ REFORMADO. IMPOSSIBILIDADE. 
1. A reforma do militar com a remuneração calculada com base no soldo correspondente ao grau hierárquico imediato ao que possuir ou que possuía na ativa, nos termos do art. 110, § 1º, c/c o art. 108, V, da Lei 6.880/80, restringe-se aos militares da ativa ou reserva remunerada, na exata disposição do caput do art. 110, não sendo possível a concessão de tal benesse àqueles militares já reformados. 
2. Recurso especial não provido".
7.	Por essa linha, seriam indevidos os aumentos nos níveis hierárquicos com vistas ao subsequente reflexo sobre o cálculo nos proventos dos atos de pensão militar acostados às Peças 2, 3, 8 e 11, até porque os referidos benefícios teriam sido deferidos após o início da vigência da MP n.º 2.215-10, de 2001.
8.	De todo modo, como os aludidos atos deram entrada no TCU há menos de 5 anos, não seria necessária a prévia oitiva dos interessados no presente momento, estando esse entendimento em plena consonância com a jurisprudência do STF (v.g.: MS-25.116 e MS-25.403) e com a exceção prevista na Súmula Vinculante nº 3 do STF, além de estar em sintonia com a jurisprudência do TCU (v. g.: Acórdão 587/2011-TCU-Plenário, entre outros) . 
9.	O TCU deve assinalar a ilegalidade, portanto, dos atos de pensão militar acostados às Peças 2, 3, 8 e 11, negando-lhes os respectivos registros, sem prejuízo de anotar a legalidade dos demais atos.
Ante o exposto, pugno pela prolação do Acórdão ora submetido a este Colegiado.
TCU, Sala das Sessões, em tagDataSessao.
Ministro-Substituto ANDRÉ LUÍS DE CARVALHO 
Relator